臺灣新竹地方法院民事判決  
109年度訴字第112號
原      告  曾香梅  
訴訟代理人  王瑜敏  
被      告  王榮昌  
訴訟代理人  王志陽律師
上列當事人間清償債務事件，本院於民國109年12月辯論終結，
判決如下：
    主      文
原告之訴及假執行之聲請均駁回。
訴訟費用由原告負擔。
    事實及理由
 一、原告主張：原告在民國93年7月26日匯款新臺幣（下同）50
     0萬元予被告，被告迄未返還。嗣於本院107年度司執字第3
     6454號強制執行程序中，原告於108年7月9日得標買下被告
     持有新竹市○○路00號和北大路272號房屋權利範圍4分之1，
     並主張以上開債權抵繳價金，但該執行案件後經債權人王
     朝宗撤回，故原告在請求後6個月內依借貸、不當得利之法
     律關係提起本件訴訟，請求鈞院擇一為有利原告之判決，
     並聲明：被告應給付原告500萬元，及自93年7月26日起至
     清償日止，按年息5%計算之利息；原告願供擔保請准宣告
     假執行。
二、被告則以：原告就其主張之匯款500萬元予被告，及該500萬
    元係屬借貸乙節，均未舉證以實其說；被告未曾向原告借貸
    500萬元，果若原告真有匯款500萬元予被告，亦應係訴外人
    王榮福指示原告匯款，或王榮福於管理、使用原告之金融機
    構帳戶期間自行匯款，該債權債務係存在於王榮福與被告間
    ，要與原告無關；而被告與王榮福間之債權債務已於100年8
    月6日進行結算，並協議改由被告負欠原告3,428萬元借款以
    為替代，原告僅得依更改後之法律關係為主張，不得再據更
    改前之法律關係另為爭執；遑論被告已分別於103年8月5日
    、103年12月31日清償800萬元、1,500萬元，已逾原告主張
    之500萬元，是縱認原告本有該500萬元之債權，亦經被告清
    償而告消滅。退步言之，縱認被告仍負欠原告該500萬元債
    務，且未因債之更改或清償而消滅，然該債務因已罹於時效
    ，被告自得拒絕給付。原告於上開執行案件中係本於抵押權
    人之地位而以其抵押債權抵繳拍賣價金，該抵押權設定登記
    之擔保債權種類及範圍係「擔保債務人對抵押權人於民國10
    0年8月6日所立借款契約發生之債務」，可知該抵押權所擔
    保者乃前揭3,428萬元之借貸債務，故原告主張其於該執行
    事件中業已就本件之500萬元債權為請求，並於6個月內起訴
    ，該500萬元債權未罹於時效乙節，顯有誤會。爰答辯聲明
    ：原告之訴駁回。
三、得心證之理由：
  ㈠按當事人主張有利於己之事實者，就其事實有舉證之責任，
    民事訴訟法第277 條前段定有明文，是當事人於其利己事實
    之主張，除事實於法院已顯著，或為其職權上已認知者外，
    應負立證之責。民事訴訟如係由原告主張權利者，應先由原
    告負舉證之責，若原告先不能舉證，以證實自己主張之事實
    為真實，則被告就其抗辯事實即令不能舉證，或其所舉證據
    尚有疵累，亦應駁回原告之請求（最高法院18年上字第1685
    號、17年上字第917號判例要旨參照）。次按消費借貸者，
    於當事人間必本於借貸之意思合致，而有移轉金錢或其他代
    替物之所有權於他方之行為，始得當之，倘當事人主張與他
    方有消費借貸關係存在者，自應就該借貸意思互相表示合致
    及借款業已交付之事實，均負舉證之責任，其僅證明有金錢
    之交付，未能證明借貸意思表示合致者，仍不能認為有該借
    貸關係存在（最高法院98年度台上字第1045號判決要旨參照
    ）。再按無法律上之原因而受有利益，致他人受損害者，應
    返還其利益。雖有法律上之原因，而其後已不存在者，亦同
    ，民法第179條定有明文，又按不當得利，以無法律上之原
    因而受利益，致他人受損害為其成立要件，依民事訴訟法第
    277條規定，應由主張該事實存在之原告負證明之責，而原
    告除應證明被告受有利益外，尚應證明其受有利益係無法律
    上之原因，倘原告未能舉證證明之，則被告就其抗辯事實即
    令不能舉證，或所舉證據尚有疵累，仍應駁回原告之請求（
    最高法院96年度台上字第158號判決意旨參照）。 
  ㈡本件原告主張原告在93年7月26日匯款500萬元予被告，被告
    迄未返還等情，業據其提出華僑銀行匯款委託書、被告第一
    信用合作社存摺封面各1紙為證（見本院卷第119頁），上情
    復為被告所不爭執，惟被告抗辯被告未曾向原告借貸500萬
    元，仍應由原告與被告間就上開款項已達成消費借貸合意乙
    節，負舉證之責。查原告提出之上開匯款委託書、被告第一
    信用合作社存摺封面，僅足證明原告有交付500萬元予被告
    之事實，而原告無法具體說明與被告間消費借貸關係成立之
    確實時間、地點及約定清償期、是否簽有書面借據等細節，
    是不得僅以交付金錢，據此推論原告交付此500萬元係基於
    消費借貸之法律關係而為。此外，原告與被告間確實有達成
    500萬元之消費借貸意思合致一情，未能提出其他客觀事證
    供本院審酌，難認原告就此已盡舉證之責，則原告基於消費
    借貸法律關係，請求被告返還500萬元及利息，即屬無據。
  ㈢原告復主張被告受領該500萬元無法律上之原因，屬不當得利
    等情，則原告係主張本件構成給付型之不當得利，揆諸上揭
    說明，應由原告就給付該500萬元欠缺給付之目的、而無法
    律上原因等情，負舉證之責，惟原告就此並未提出任何客觀
    證據為其佐證，況上開款項匯款時間為93年7月6日迄今已有
    多年，何以均未主張被告係無法律上原因受領上開匯款，顯
    與常情有違，原告就被告收領上開款項無法律上原因乙節，
    迄未能提出任何客觀事證以實其說，難認已盡其舉證之責，
    是其依不當得利之法律關係，請求被告返還上開款項及利息
    ，亦乏所據。至原告與被告間就上開500萬元有消費借貸關
    係存在或無法律上原因等節，既均無法舉證以實其說，難認
    原告對被告確實有該500萬元之債權存在，則該500萬元是否
    屬原告與被告簽立之3,428萬元借款契約書之一部分、及該3
    ,428萬元債務是否已清償，本院即無再予論究之必要，附此
    敘明。
  ㈣按消滅時效，自請求權可行使時起算；消滅時效，因請求、
    承認、起訴而中斷。依督促程序，聲請發支付命令、聲請調
    解或提付仲裁、申報和解債權或破產債權、告知訴訟、開始
    執行行為或聲請強制執行，與起訴有同一效力；時效完成後
    ，債務人得拒絕給付，民法第128條前段、第129條、第144
    條第1項定有明文。次按，民法第128條規定，消滅時效自請
    求權可行使時起算，所謂請求權可行使時，乃指權利人得行
    使請求權之狀態而言。至於義務人實際上能否為給付，則非
    所問；債權未定清償期者，債權人得隨時請求清償，為民法
    第315條所明定，是此項請求權自債權成立時即可行使，依
    民法第128條之規定，其消滅時效應自債權成立時起算（最
    高法院63年臺上字第1885號、28年上字第1760號判例意旨參
    照）。原告主張被告積欠上開款項之事實，縱係為真，惟原
    告無法說明該筆款項是否有約定清償期限，由卷附資料亦無
    從證明原告與被告有約定清償期，則原告得自借貸日及不當
    得利日之93年7月26日起隨時向被告請求清償，至原告主張
    於本院107年度司執字第36454號強制執行程序以本件債權抵
    繳價金而中斷時效等情，惟查上開執行案件中原告係本於抵
    押權人之地位而以其抵押債權抵繳拍賣價金，該抵押權設定
    登記之擔保債權種類及範圍係「擔保債務人對抵押權人於10
    0年8月6日所立借款契約發生之債務」，可知該抵押權所擔
    保者之借貸債權與本件債權顯然完全不相同，有上開執行案
    件執行命令、執行處函、不動產拍賣筆錄、原告具狀之分配
    表異議之起訴狀各1份在卷可憑（見本院卷第83至98頁），
    從而原告主張其於該執行事件中業已就本件之500萬元債權
    為請求，該500萬元債權未罹於時效乙節，自難以憑採。準
    此，原告就曾催告被告返還上開款項，或其他消滅時效中斷
    之法定事由存在等事實，復未能提出任何證據以實其說，無
    從認定本件有何時效中斷之事由，依93年7月26日起算15年
    時效後即108年7月26日已完成，原告遲於109年1月7日始向
    本院提起本件訴訟，有本院收文戳記可參（見本院卷第11頁
    ），顯已罹於消滅時效，被告據此抗辯並拒絕給付，自屬有
    據。　
四、綜上所述，原告依消費借貸及不當得利，請求被告給付500
    萬元，及自93年7月26日起至清償日止，按年息百分之5計算
    之利息，為無理由，應予駁回。且縱原告所指請求權存在，
    亦已罹於時效，被告得主張時效抗辯而拒絕返還。又原告之
    訴既經駁回，其假執行之聲請亦失所附麗，爰併駁回之。
五、兩造其餘攻擊及防禦方法及所提證據，於本件判決結果不生
    影響，爰不一一論列，亦併此敘明。
六、訴訟費用負擔之依據：民事訴訟法第78條。
中　　華　　民　　國　　110 　年　　1 　　月　　27　　日
                  民事第二庭  法  官 傅伊君 
以上正本係照原本作成。
如對本判決上訴，須於判決送達後20日內向本院提出上訴狀。　
如委任律師提起上訴者，應一併繳納上訴審裁判費。 　 　　 
中　　華　　民　　國　　110 　年　　1 　　月　　27　　日
　                            書記官 李勻淨